臺灣高等法院高雄分院民事判決　　　　 94年度上易字第102號
上　訴　人　甲○○
訴訟代理人　林石猛律師
　　　　　　邱揚勝律師
　　　　　　鍾美馨律師
被上訴　人　乙○○
訴訟代理人　周崇賢律師
上列當事人間請求債務人異議之訴事件，上訴人對於民國94年4
月28日臺灣高雄地方法院94年度訴字第175 號第一審判決提起上
訴，本院於94年7月26日言詞辯論終結，判決如下：
    主  文
原判決廢棄。
臺灣高雄地方法院九十一年度執字第一一六二四號執行事件中，
就被上訴人以九十年度促字第二九三七０號支付命令為執行名義
，及其執行費用新台幣柒仟柒佰元部分所為之執行程序應予撤銷
。
第一，二審訴訟費用由被上訴人負擔。
    事實及理由
一、上訴人起訴主張：被上訴人持原審於民國90年4 月26日核發
    之90年度促字第29370 號確定支付命令為執行名義，聲請強
    制執行，然該支付命令所載之新台幣（下同）110 萬元債權
    ，係伊向被上訴人所借1,300 萬元之利息（被上訴人就此1,
    300 萬元部分，已另取得原審90年度票字第5508號裁定，並
    一併聲請強制執行），而兩造已於90年7 月16日以900 萬元
    就上開全部債務達成和解，被上訴人除得以上開裁定所示1,
    300 萬元中之900 萬元為執行債權額外，就支付命令所示之
    債權部分，上開和解即屬執行名義成立後所發生消滅債權人
    請求之事由，爰依強制執行法第14條第1 項之規定，提起本
    訴。並聲明求為命將原審91年度執字第11624 號執行事件中
    ，以上開支付命令為執行名義及其執行費用7,700 元部分所
    為之執行程序應予撤銷之判決。
二、被上訴人則以：系爭支付命令係於90年7 月31日確定，則伊
    與上訴人於90年7 月16日所為和解，顯係在執行名義成立之
    前，上訴人提起債務人異議之訴，與法不合；且和解範圍並
    不包括支付命令所載債權，此部分債權尚未消滅等語，資為
    抗辯。
三、原審經審理結果，為上訴人全部敗訴之判決，上訴人提起上
    訴，並於本院聲明：(一)原判決廢棄。(二)原審91年度執字第11
    624 號執行事件中，以原審90年度促字第29370 號支付命令
    為執行名義及其執行費用7,700 元部分所為之執行程序應予
    撤銷之判決。(三)第一，二審訴訟費用由被上訴人負擔。被上
    訴人則聲明：(一)上訴駁回。(二)第二審訴訟費用由上訴人負擔
    。
四、兩造爭執及不爭執之事項：
  (一)不爭執部分：
  (1)上訴人原積欠被上訴人1,410 萬元，其中1,300 萬元部分，
    係簽發面額各為1,000 萬元及300 萬元之本票，且經原審以
    90年度票字第5508號裁定准予強制執行，其餘110 萬元部分
    ，則為上開債權之利息，經被上訴人聲請原審於90年4 月26
    日核發90年度促字第29370 號支付命令，於90年7 月10日送
    達上訴人，因未據聲明異議，而於90年7 月31日確定，有該
    本票裁定、支付命令及確定證明書在卷可稽。
  (2)兩造於90年7 月16日簽立協議書達成和解，確認和解金額為
    900 萬元，有該協議書在卷可稽。
  (3)上開本票裁定部分，經上訴人起訴後，業經原審以91年度雄
    簡字第1596號、92年度簡上字第167 號及最高法院93年度台
    簡上字第28號裁定確認超過900 萬元部分之本票債權不存在
    ，有各該民事判決在卷可稽。
  (4)被上訴人於91年3 月27日以上開本票裁定及支付命令為執行
    名義，聲請強制執行，經扣押提存款14,163,025元後，就被
    上訴人之債權額，係將900 萬元之本息及110 萬元之本息，
    均列入分配，有原審91執字第11624 號執行事件之分配表附
    卷可憑。
  (二)爭執事項：
  (1)上訴人得否提起債務人異議之訴，亦即兩造之和解是否在執
    行名義成立之後。
  (2)兩造和解之範圍是否包括該支付命令所載之債權。
  (3)就執行費用部分提否提起債務人異議之訴。
五、上訴人得否提起債務人異議之訴，亦即兩造之和解是否在執
    行名義成立之後部分。
  1.按執行名義成立後，如有消滅或妨礙債權人請求之事由發生
    ，債務人得於強制執行程序終結前，向執行法院對債權人提
    起異議之訴。如以裁判為執行名義時，其為異議原因之事實
    發生在前訴訟言詞辯論終結後者，亦得主張之，強制執行法
    第14條第1 項定有明文。又債務人對於支付命令未於法定期
    間提出異議者，支付命令與確定判決有同一之效力，亦為民
    事訴訟法第521 條所明定。就此以觀，因支付命令之核發，
    並未經言詞辯論程序，當事人無從於核發程序中為攻防爭執
    ，僅得藉由民事訴訟法第519 條第1 項之異議以否定支付命
    令之效力，則支付命令之作成時點，其法律上之效果即類同
    於言詞辯論終結後裁判之宣示時點，若在支付命令作成後有
    發生消滅或妨礙債權人請求之事由時，應得據以提起債務人
    異議之訴，否則，若認執行名義之成立時點係支付命令確定
    時，則債務人就支付命令作成後至確定前有消滅或妨礙債權
    人請求之事由發生時（如清償或經免除債務），即無從提起
    異議之訴以資救濟，而任由其權益受損，顯非立法之意旨，
    故在以支付命令為執行名義之情形，債務人得提起異議之訴
    之時點，以支付命令作成時而非確定時為基準，始為衡平，
    亦經最高法院90年度台上字第576 號判決意旨闡述明確。
  2.經查，原審就被上訴人對上訴人關於本件110 萬元債權之支
    付命令，係於90年4 月26日作成，於90年7 月10日送達上訴
    人，因未據聲明異議而於90年7 月31日確定，而兩造係於同
    年7 月16日簽訂協議書成立和解等情，有該支付命令、確定
    證明書及協議書在卷可稽，並為兩造所不爭執，則以上開時
    點觀之，系爭支付命令之執行名義應係成立於90年4 月26日
    ，故上訴人以同年7 月16日之和解為消滅被上訴人請求之事
    由，而提起本件異議之訴，揆諸上開說明，即屬有據。被上
    訴人抗辯支付命令係於確定後始具有執行名義，則其執行名
    義成立之時點應為確定時而非作成時（就本件而言，為94年
    7 月31日而非94年4 月26日），上訴人不得提起本件異議之
    訴，自不足採。
六、兩造和解之範圍是否包括該支付命令所載之債權部分。
  1.依兩造所訂立之協議書記載：「一、甲方（即上訴人）願提
    供擔保向銀行貸款新臺幣參佰萬元正先償還乙方（即被上訴
    人），乙方應將查封甲方土地撤銷，並交還參佰萬元憑證。
    二、其餘未償還債務新臺幣陸佰萬元，俟甲方處理不動產時
    ，一次無息償還乙方，乙方不得在土地未處理期間，藉故刁
    難甲方。三、甲方應負生活費用，乙方應負責料理家務，共
    同維持家庭。四、本協議書成立一式二份，各持一份為憑，
    希共同遵守。」並加記有「附註：甲方所開具本票為Ｎ000
    0000號，新臺幣壹仟萬元、Ｎ0000000號，新臺幣參佰萬元
    ，發票日為89年10月20日。全部債務」等文字，有該協議書
    在卷可憑，並為兩造所不爭執。
  2.按和解之範圍及其效力，應就和解當時兩造所欲和解之原因
    事實及其欲達成之經濟目的，並綜合當時主客觀情狀，本於
    誠信原則為斟酌，不得僅就和解文字之字面上文義為解釋，
    而失當事人意思表示之真意。經查，本件兩造於和解當時，
    被上訴人對上訴人之債權額為1,410 萬元，其中1,300 萬元
    為本金債權，並簽發有如上開協議書所示之本票兩紙為憑證
    ，另110 萬元則為1,300 萬元之利息債權，此為兩造所不爭
    執。而就1,300 萬元之本票債權部分，原審係依被上訴人之
    聲請，於90年3 月30日以90年度票字第5508號本票裁定准予
    強制執行，就系爭110 萬元利息債權部分，則係於90年4 月
    26日核發支付命令，亦有該本票裁定及支付命令在卷可稽，
    可見兩造於90年7 月16日為和解時，係被上訴人就合計1,41
    0 萬元之債權藉由法定程序以取得執行名義之時，則就此項
    和解當時之時點及原因事實觀之，兩造所欲解決之爭執，應
    係在於上開1,410 萬元之全部本息債務，而非僅限於1,300
    萬元之本金債務而已，否則豈有就本金債務達成和解，而將
    已發生且已聲請支付命令之利息排除在外之理，上訴人主張
    此110 萬元債務係在和解範圍內，即堪採信，被上訴人抗辯
    僅係就本金即本票債權為和解，顯違常情，自難採信。
  3.再者，本金債權所衍生之利息債權，除已轉讓與第三人外，
    通常係附隨於本金債權為一併處理，本件110 萬元之利息債
    權於和解當時係由被上訴人享有，且已聲請核發支付命令，
    而和解之7 月16日時距上訴人收受支付命令之7 月10日僅相
    距數日，則就其欲與被上訴人為和解之經濟目的而言，自係
    將此利息債權連同本金債權一併解決，始符經驗法則，此從
    上訴人於和解後並未就該支付命令聲明異議以阻止其確定，
    亦可得佐證，否則，倘兩造當時並未就此110 萬元債權為一
    併處理而予以排除，衡情上訴人當不致未為聲明異議而任其
    確定，故就和解當時之經濟目的及主客觀情狀為斟酌，本件
    110 萬元債權，亦在和解範圍內，始為適當。
  4.至協議書上雖僅載明兩紙本票之票號資料，而未將此110 萬
    元一併記載，然其已於記載本票資料後一併加記「全部債務
    」文字，參以本件110 萬元之債權為利息債權，且並未另行
    簽發如同本金債權之本票為憑，則其未為記載，應係無相關
    本票票號可供記載所致，而非刻意省略，況「全部債務」一
    詞既已足表彰兩造間所欲協議和解之債務情況，則被上訴人
    以協議書並未將此部分110 萬元列載，而抗辯不包括在和解
    範圍內，本院即難為其有利之認定。
七、就執行費用部分提否提起債務人異議之訴部分。
  1.按強制執行法第14條所規定之債務人異議之訴，雖係以消滅
    或妨礙債權人請求之事由發生，而訴請排除執行名義之執行
    力為目的。然強制執行事件之執行費用，依強制執行法第28
    條第1 項規定，應由債務人負擔，並與強制執行之債權同時
    收取。本件上訴人所稱之7,700 元執行費用部分，係被上訴
    人為聲請執行110 萬元之債權而繳交，並業經列入分配表受
    分配，有該91年度執字第11624 號執行事件之分配表在卷可
    稽，並為兩造所不爭執（此部分執行費連同110 萬元之本息
    1,330,247 元，因上訴人提起本件異議之訴，均尚未踐行分
    配程序），則若被上訴人就本件110 萬元債權確已因和解而
    消滅，則其即應自行負擔該執行費用而不得受償，故本件債
    務人異議之訴顯具有替代強制執行法第41條所稱分配表異議
    之訴之功能（該條第2 項規定參照），故就訴訟經濟及本件
    訴訟目的而言，上訴人一併請求將此強制執行費用所為列入
    分配之執行程序予以撤銷，尚未逾越條文涵攝之範圍，自得
    予以准許。被上訴人抗辯與條文規定要件不符，尚不足採。
八、綜上所述，本件上訴人主張被上訴人所稱之110 萬元債權，
    業經兩造間協議和解而消滅，且其時點應在執行名義成立之
    後，則其請求將以本件支付命令為執行名義部分之執行程序
    連同執行費用之分配程序，一併撤銷，即屬有據，應予准許
    ；被上訴人抗辯其債權並未消滅，且和解係在執行名義成立
    前，不得提起本件訴訟，亦不得撤銷執行費用之分配程序，
    並不足採。原審為上訴人敗訴之判決，尚有未洽。上訴意旨
    指摘原判決不當，求予廢棄改判，為有理由，應予廢棄，並
    改判如主文第二項所示。
九、據上論結：本件上訴為有理由，依民事訴訟法第450 條、第
    78條，判決如主文。
中　　華　　民　　國　　94　　年　　8 　　月　　9 　　日
                        民事第一庭
                            審判長法官  黃金石
                            法      官  林健彥
                            法      官  林紀元
以上正本證明與原本無異。
不得上訴。
中　　華　　民　　國　　94　　年　　8 　　月　　9 　　日
                            書  記  官  楊茱宜
